【裁判字號】    98,事聲,68
【裁判日期】    981125
【裁判案由】    消債聲明異議
【裁判全文】
臺灣高雄地方法院民事裁定              98年度事聲字第68號
聲  明  人  乙○○○保險股份有限公司
法定代理人  丙○○
相  對  人  甲○○
上列當事人間因消費者債務清理條例聲請更生事件，就本院司法
事務官於民國98年8 月20日所為98年度司執消債更字第229 號裁
定聲明異議，本院裁定如下：
    主      文
異議駁回。
    理      由
一、聲明意旨略以：聲明人為相對人之有擔保債權人，依本院民
    國98年3 月3 日雄院高98司執消債更意字第229 號公告，於
    補報債權截止日98年4 月8 日前之98年4 月6 日，向本院申
    報擔保債權數額及預估行使抵押權後不能受償之債權額新台
    幣（下同）4,080,000 元，並經司法事務官依聲明人陳報之
    債權額更正債權表重為送達。詎司法事務官於98年8 月20日
    以聲明人遲誤債權申報期間，且不能證明有何不可歸責於己
    之事由存在為由，拒將聲明人申報預估行使抵押權後不能受
    償之債權額4,080,000 元納入債權表，依更生程序受償，逕
    裁定認聲明人所申報之無擔保債權為零，於法有違，且失公
    平，為此爰依法聲明異議等語。並聲明：原裁定廢棄。
二、本院於98年2 月27日以98年度消債更字第1740號裁定准相對
    人自98年2 月27日下午4 時起開始更生程序（下稱更生裁定
    ），本院司法事務官並以98年3 月3 日雄院高98司執消債更
    意字第229 號公告，命債權人應於98年3 月19日以前，向本
    院申報債權，有補報債權必要者，則應於98年4 月8 日以前
    向本院補報債權，上開公告並於98年3 月6 日送達聲明人。
    聲明人嗣於98年4 月6 日具狀向本院申報有擔保債權，即
    相對人向聲明人抵押貸款之本金餘額1,117,406 元及利息（
    下稱編號所示房貸）；相對人為第三人劉美妤擔任連帶
    保證人之本金餘額4,652,305 元（下稱編號所示連帶保證
    房貸）；相對人之保單借款5,000 元及利息；相對人之
    保單借款106,966 元及利息；相對人之保單借款83,000
    元及利息，並陳明擔保標的物價值為3,490,000 元，且預估
    於抵押權行使後不能受滿足之債權數額為4,080,000 元。本
    院司法事務官於98年6 月8 日依聲明人陳報結果更正債權表
    予以公告，並於同年月11日將更正後之債權表寄送予相對人
    及各該債權人。惟相對人於98年6 月16日收受上開更正債權
    表送達後，於98年6 月23日就更正後之債權表聲明異議，主
    張編號所示房貸及編號所示連帶保證房貸均仍在正常履
    約中，聲明人亦無因行使別除權而強制執行拍賣抵押標的物
    之情事存在，不宜允許聲請人藉由將之改列為「預估於抵押
    權行使後不能受滿足之債權數額」，重覆取償等語，經本院
    司法事務官認相對人之異議為有理由，而於98年8 月20日以
    98年度司執消債更字第229 號裁定，認聲明人無正當理由遲
    至補報期間始申報無擔保債權，故所申報之無擔保債權應為
    零（下稱系爭裁定），並於98年8 月31日將系爭裁定送達聲
    明人，聲明人則於98年9 月10日對系爭裁定提起抗告等情，
    經本院依職權調取本院98年度消債更字第1740號更生事件卷
    證（下稱更生卷）、98年度司執消債更字第229 號卷證（下
    稱執行卷），核閱卷附更生裁定、公告、送達回證、債權陳
    報狀上收狀日期戳章、更正債權表、相對人98年6 月23日異
    議狀、系爭裁定、抗告狀上收狀日期戳章等文書無訛（見執
    行卷第14頁、第20頁、第24頁、第42頁、第164 至172 頁、
    第192 頁、第209 頁、第251 頁，本院卷第3 頁），應認實
    在。
三、按更生不影響有擔保或有優先權之債權人之權利。但本條例
    別有規定或經該債權人同意者，不在此限。消費者債務清理
    條例（下稱消債條例）第68條定有明文。依消債條例施行細
    則第16條規定，有擔保之債權人，就其行使擔保權後未能受
    償之債權，非依更生或清算程序，不得行使其權利。同施行
    細則第29條第2 項復規定，更生方案效力所及之有擔保或有
    優先權債權人，於更生程序終結時，其已開始之強制執行程
    序，視為終結，並準用同條第1 項規定，其已為之執行處分
    應予撤銷。準此，有擔保債權人經依消債條例第68條但書規
    定，表明同意就其行使擔保權後未能受償之債權額依更生程
    序受償，其所陳報之債權額即為更生方案效力所及，於債務
    人依更生條件全部履行完畢時，依同條例第73條前段規定均
    視為消滅，不得再依拍賣抵押物強制執行受償，債權人自不
    因允其申報預估抵押權行使後不能受滿足之債權而重覆取償
    。又債權人經評估債務人之整體資力後，既選擇願就原為更
    生效力所不及之有擔保債權，改依更生程序受償，則因預估
    額過高所生，依更生程序受償額度較行使抵押權實際受償額
    度為低之不利益，即應由債權人承擔。次按債權人應於法院
    所定申報債權期間內，申報債權之種類、數額或其順位；其
    有證明文件者，並應提出之。債權人因非可歸責於己之事由
    ，致未於前項所定期間申報債權者，得於事由消滅後10日內
    補報之。但不得逾法院所定補報債權之期限。消債條例第33
    條第1 項、第2 項亦有明定。再依同條例第47條第1 項規定
    ，前項第3 款申報債權之期間，應自開始更生程序之翌日起
    ，為10日以上20日以下；補報債權期間，應自申報債權期間
    屆滿之翌日起20日以內。是以，債權人依消債條例第68條但
    書規定行使同意權，其申報時點應於前揭規定所示申報債權
    期間為之，倘未遵期申報，即不得依更生程序受償。均合先
    敘明。
四、經查：
  (一)編號所示房貸及編號所示連帶保證房貸，於更生程序開
    始時已經成立，但仍在相對人及劉美妤正常履約中，而無違
    約情事，業據聲明人陳報在卷，並有借據、約定書、清償明
    細表可憑（見本院卷第29頁、執行卷第44頁、第46頁、本院
    卷第32頁、第39頁），是以聲明人依各該貸款契約固不得要
    求相對人、劉美妤提前清償上開貸款債務，惟聲明人經評估
    相對人及劉美妤之整體財產資力後，既認彼等有不能持續遵
    期履約之虞，而願就編號所示房貸及編號所示連帶保證
    房貸在其陳報參與更生程序受償之4,080,000 元債權範圍內
    ，於相對人依更生條件全部履行完畢時同受免責效力所及，
    揆諸前揭說明，倘其已於消債條例第33條第1 項、第2 項規
    定之申報債權期間申報預估抵押權行使後不能受滿足之債權
    4,080,000 元，即應將之列入債權表，依更生方案受償。
  (二)惟本院公告之申報債權期間為98年2 月27日起迄98年3 月19
    日止，聲明人遲至98年4 月6 日始向本院申報預估抵押權行
    使後不能受滿足之債權4,080,000 元之事實，已如前述，足
    見聲明人並未遵期於98年3 月19日向本院申報債權。聲明人
    主張已遵期申報債權云云，核與前開證據不符，尚難採信。
  (三)聲明人主張其於98年3 月6 日收受申報債權公告後，隨即由
    內部鑑價人員就擔保品進行估價，於98年3 月26日始完成鑑
    估報告乙情，固據聲明人陳報在卷，並有不動產鑑價報告書
    為憑（見本院卷第52頁、第60頁）。然本院審酌，聲明人係
    由內部人員進行鑑價，非委外為之，其自得充分掌控鑑價時
    程，非不能配合業務需求及時完成鑑價；又聲明人就編號
    所示房貸及編號所示連帶保證房貸之擔保品，於核貸前已
    分別於91年12月16日、95年4 月7 日估定擔保品市值（見本
    院卷第36頁、第41頁鑑價報告覆核表），對擔保品狀況、區
    域環境已無庸重行調查，參諸聲明人提出之鑑價報告乃依擔
    保品鄰近地段之不動產標的成交價、仲介價，作為鑑定擔保
    品市值之依據（見鑑價報告訪價欄，本院卷第60頁）乙情以
    觀，足見聲明人僅須就擔保品所在區域之不動產成交價格再
    為訪價為已足，聲請人復未能舉證證明有何不能在13日內（
    即自98年3 月6 日起至98年3 月19日止）完成訪價之情事存
    在，自難認聲明人係有非可歸責於己之事由，致不能遵期於
    申報期限屆至前申報債權，而有補報債權之必要。
五、綜上所述，聲明人逾法院所定申報債權期間（即自98年2 月
    27日起迄98年3 月19日止），始行申報預估行使抵押權後不
    能受償之無擔保債權4,080,000 元，復未能舉證證明因非可
    歸責於己之事由，致未能於前開期間申報債權，揆諸前引規
    定，自不得允許聲明人於補報債權期間再行申報上開無擔保
    債權，原裁定並無違誤，本件異議係無理由，應予駁回。
六、依民事訴訟法第240條之4第3項規定，裁定如主文。
中    華    民    國    98    年    11    月    25    日
                  民事第五庭  法  官  賴文姍
正本係照原本作成。
如對本裁定抗告須於裁定送達後10日內向本院提出抗告狀，並繳
納裁判費新台幣1,000元。
中    華    民    國    98    年    11    月    25    日
                              書記官  林秀珍


司法院資訊處製作；財團法人民間司法改革基金會備份。
